【裁判字號】    99,訴,691
【裁判日期】    991029
【裁判案由】    強盜等
【裁判全文】
臺灣桃園地方法院刑事判決               99年度訴字第691號
公  訴  人  臺灣桃園地方法院檢察署檢察官
被      告  甲○○
指定辯護人  陳樹忍律師
上列被告因強盜等案件，經檢察官提起公訴（99年度偵字第1900
8 號），本院判決如下：
    主  文
甲○○犯恐嚇取財罪，處有期徒刑捌月。扣案之菜刀壹把沒收。
    事  實
一、甲○○因生活困頓，於民國99年7 月26日晚間飲酒後（尚未
    達不能辨識其行為違法或辨識其行為違法之能力有顯著降低
    之情形），竟思入監服刑以求三餐溫飽，乃於同日晚間10時
    48分許，持其所有之菜刀1 把進入址設桃園縣大溪鎮○○路
    ○ 段22 1號之「全家便利商店」（下稱便利商店），進入後
    即向位於便利商店櫃檯內之店員乙○○稱「我要搶劫、叫你
    打電話啦」，乙○○因見甲○○有飲酒之情形，以為甲○○
    是開玩笑，便沒有報警，其後便利商店另一名店員丙○○亦
    前來櫃臺前關心發生何事，甲○○因欲飲酒，即意圖為自己
    不法之所有，並基於恐嚇取財之犯意，自行至店內商品架上
    ，拿取一瓶價值新臺幣（下同）300 元之高梁酒走回櫃檯，
    並將手中之菜刀放在便利商店櫃檯上，隨即打開該瓶高梁酒
    飲用，便利商店之店員乙○○、丙○○因見甲○○突然持刀
    走入便利商店內，此足以加害乙○○、丙○○生命、身體之
    方式，乃因此心生畏怖，讓甲○○未付價金即取用店內高梁
    酒飲用，甲○○飲用高梁酒後即與店員乙○○、丙○○談話
    ，隨即啜泣，乙○○乃遞上面紙，甲○○接下並以雙手持面
    紙拭淚，丙○○見狀走出櫃檯靠近甲○○與其談話，甲○○
    一手持面紙拭淚，一手輕拍魯宴彰，其後因魯宴彰過於靠近
    甲○○，甲○○即拾起剛才放置於櫃檯上之菜刀，抵住魯宴
    彰之肚子警告其不要再靠近，隨即又將手中之菜刀放置於櫃
    檯上，並表示想抽菸，店員乙○○因畏於上情，乃交付便利
    商店櫃臺內價值50元之新樂園香菸1 包予甲○○，於前開過
    程中，因甲○○一再請求店員乙○○、丙○○報警，乙○○
    乃報警處理，三人即在店內等待警察前來，嗣員警據報到場
    處理，甲○○即配合員警上銬逮捕，並扣得上開溫俊榮所有
    之菜刀1 把及前揭高梁酒1 瓶、新樂園香菸1 包，始悉上情
    。
二、案經桃園縣政府警察局大溪分局報告臺灣桃園地方法院檢察
    署檢察官偵查後起訴。
    理  由
一、證據能力方面：
    按被告以外之人於審判外之言詞或書面陳述，除法律有規定
    者外，不得作為證據，刑事訴訟法第159 條第1 項固定有明
    文；惟被告以外之人於審判外之陳述，雖不符同法第159 條
    之1 至159 條之4 之規定，而經當事人於審判程序同意作為
    證據，法院審酌該言詞陳述或書面陳述作成時之情況，認為
    適當者，亦得為證據。又當事人、代理人或辯護人於法院調
    查證據時，知有第159 條第1 項不得為證據之情形，而未於
    言詞辯論終結前聲明異議者，視為有前項之同意，同法第15
    9 條之5 亦定有明文。另鑑於採用傳聞證據排除法則之重要
    理由之一，係因傳聞證據未經當事人之反詰問予以覈實，若
    當事人願放棄對原供述人之反對詰問時，原則上即可承認該
    傳聞證據之證據能力。經查，本件公訴人、被告甲○○及其
    辯護人就本件後引之各項人證及書證，迄於言詞辯論終結前
    均未聲明異議，而本院審酌此部分證據均無違法取證及證明
    力明顯過低之瑕疵，亦認以之作為證據為適當，故依諸上開
    規定及說明，認此部分證據均具有證據能力。
二、事實認定方面：
    訊據被告甲○○就上揭事實坦承不諱（見偵查卷第7 頁、第
    37頁，本院訴字卷第8 頁背面、第26頁背面至第27頁、第40
    頁、第42頁），核與證人即便利商店員工乙○○、盧宴彰於
    警詢及偵訊時證述事發經過等情相符（見偵查卷第10頁至第
    11頁、第13頁至第15頁、第51頁至第52頁），並有便利商店
    監視器翻拍照片15張附卷可憑（見偵查卷第20頁至第27頁）
    ，復經本院當庭勘驗現場監視錄影光碟屬實，此有勘驗筆錄
    在卷可稽（見本院訴字卷第27頁至第28頁），另有扣案菜刀
    1 把、高梁酒1 瓶及新樂園香菸1 包可證，堪認被告甲○○
    之自白與事實相符，本件事證明確，被告甲○○上揭犯行，
    堪以認定，應依法論科。
三、法律適用方面：
(一)、核被告所為，係犯刑法第346 條第1 項恐嚇取財罪。又按恐
    嚇罪與強盜罪除程度上不同外，尤應以被害人已否喪失意思
    自由為標準；即客觀上是否足以壓抑被害人之意思自由，應
    依一般人在同一情況下，其意思自由是否因此受壓制為斷，
    不以被害人主觀意思為準（最高法院著有91年度臺上字第28
    7 號判決、87年度臺上字第3705號判決參照）；如其程度尚
    不足以壓抑被害人之意思自由，被害人並非不能抗拒，或未
    達不能抗拒之程度，其交付財物與否，仍有意思斟酌之餘地
    者，僅應成立恐嚇取財罪（最高法院79年度臺上字第5023號
    判決參照；另參76年度臺上字第7211號判決）。經查，證人
    即被害人乙○○、丙○○雖於偵訊時均指稱：「（檢察官問
    ：是否會感到害怕無法抵抗？）答：會」（見偵查卷第52頁
    ），此應係僅憑渠等主觀認知為斷，然觀以前開現場監視錄
    影光碟內容，被告持刀進入便利商店稱要搶劫後，隨即要店
    員打電話報警處理，就自行前往商品架上取用高梁酒飲用，
    其後即將手上菜刀置放於櫃檯上，並一度未持刀而雙手持面
    紙拭淚，且在被告未持刀時，曾有因酒醉而生腳步不穩之情
    形，雖在證人魯宴彰趨靠向被告時，被告曾拾起放置於櫃檯
    上之菜刀抵住證人魯宴彰之肚子，警告其不要再靠近，但隨
    即向證人魯宴彰稱「不會傷害到你」，接著又放下手中之菜
    刀，且過程中亦一再見證人2 人有與被告談話之情形，其後
    在共同等待員警前來之時，被告尚對店員稱「搶劫，還叫我
    去那邊坐著，你們實在很害怕耶」，證人乙○○方回稱「有
    啦，剛剛有被嚇到啦」等情，此有勘驗筆錄在卷可參（見本
    院訴字卷第27頁背面至第28頁），則案發時被告雖持刀進入
    便利商店內，但未見被告有何持刀強逼店員交出財物之情形
    ，且被告多次將菜刀放置於櫃檯上，而未持兇器之情形，甚
    且有因酒醉而生腳步不穩之情狀，此時便利商店既有乙○○
    、丙○○兩名店員，在社會一般通念上，應非完全無法抵抗
    被告，是證人2 人任被告取用店內高梁酒及交付香菸之行為
    ，乃出於主觀上因懷有恐懼之心而不敢抗拒，尚非因被告所
    施強暴、脅迫之手段，致使渠等陷於不能抗拒之程度所致甚
    明，再參以證人乙○○於警詢時證稱：被告手持菜刀進入店
    內稱要搶劫，當時伊被嚇到了，後來被告即要伊報警，伊覺
    得被告是在開玩笑，伊因為心生畏懼，也看得出來被告有喝
    酒，怕他失控傷到人，所以想要假裝請他喝酒抽菸，緩和被
    告的情緒，請他不要鬧成這樣子等語（見偵查卷第11頁），
    更足徵被告持刀進入便利商店在客觀上雖足使人心生畏懼，
    但尚不足以完全壓抑人之意思決定自由。從而，揆諸前揭最
    高法院判決意旨，本案被告所實施之手段，尚未達到強盜罪
    所謂「至使不能抗拒」程度，自難逕以強盜罪嫌相繩，檢察
    官於起訴時，認被告所為係犯刑法第330 條第1 項、第321
    條第1 項第3 款之加重強盜罪嫌，惟公訴蒞庭檢察官於本院
    審理時，業已更正本件起訴之事實該當於恐嚇取財罪（見本
    院訴字卷第40頁、第42頁背面），是以公訴人已自行更正原
    起訴法條，本院無庸再變更公訴人之起訴法條，併予敘明。
(二)、再按「刑法第59條之酌量減輕其刑，必於犯罪之情狀，在客
    觀上足以引起一般同情，認為即予宣告法定最低度刑期，猶
    嫌過重者，始有其適用」（最高法院97年度台上字第6887號
    判決要旨參照），被告酒後持菜刀進入便利商店內，使店員
    心生畏懼，乃任其未付價金即取用店內高梁酒飲用，並交付
    店內香菸1 包予被告，雖財物價值金額不高，然被告持菜刀
    入店內又稱要搶劫，行為甚為危險，僅幸欲證人乙○○、丙○○冷靜行事，而使事情和平解決，未造成任何人身傷害，
    若欲店員激烈抵抗，被告又有酒意之情形下，其後果自不堪
    想像，是被告犯罪情狀實難認符合客觀上足以引起一般同情
    之要件，故辯護意旨認被告犯罪情節輕微、惡性並非深重，
    顯有情輕法重之情，請依刑法第59條之規定，酌量減輕被告
    之刑云云（見本院訴字卷第43頁至第44頁），尚不足採。爰
    審酌被告因生活困頓，而思入監服刑以求三餐溫飽，竟持刀
    進入便利商店，取用店內高梁酒及香菸，手段惡劣，然衡以
    被告拿取之財物價值非鉅，又其犯後坦承犯行，態度良好，
    及其素行、生活狀況、犯罪之動機、目的、手段等一切情狀
    ，量處如主文所示之刑，以資懲儆。另扣案之菜刀1 把，為
    被告所有，並為其為本案恐嚇取財犯行所用之物，業據被告
    供述在卷（見偵查卷第7 頁，本院訴字卷第41頁），應依刑
    法第38條第1 項第2 款規定，宣告沒收之。
據上論斷，應依刑事訴訟法第299 條第1 項前段，刑法第346 條
第1 項、第38條第1 項第2 款，刑法施行法第1 條之1 第1 項、
第2項 ，判決如主文。
本案經檢察官簡方毅到庭執行職務
中    華    民    國    99    年    10    月    29    日
                      臺灣桃園地方法院刑事第四庭
                          審判長法  官  張淑華
                                法  官  林宜靜
                                法  官  張宇葭
以上正本證明與原本無異。
如不服本判決，應於判決送達後10日內，向本院提出上訴狀。
                                 書記官 高  平
中    華    民    國    99    年    11    月    1     日
中華民國刑法第346條
意圖為自己或第三人不法之所有，以恐嚇使人將本人或第三人之
物交付者，處六月以上五年以下有期徒刑，得併科一千元以下罰
金。
以前項方法得財產上不法之利益，或使第三人得之者，亦同。
前二項之未遂犯罰之。

司法院資訊處製作；財團法人民間司法改革基金會備份。
